臺灣高等法院民事判決　　　　　　　　99年度保險上字第38號
上　訴　人　甲○○
訴訟代理人　尤榮福律師
被上訴人　　乙○產物保險股份有限公司
法定代理人　財團法人保險事業發展中心
上一人之
法定代理人　賴清棋
訴訟代理人　劉秋絹律師
上列當事人間請求給付保險金事件，上訴人對於中華民國99年8
月31日臺灣宜蘭地方法院99年度保險字第1號第一審判決提起上
訴，本院於100年5月10日言詞辯論終結，判決如下：
    主      文
上訴駁回。
第二審訴訟費用由上訴人負擔。
    事實及理由
一、查，被上訴人乙○產物保險股份有限公司原名丙○產物保險
    股份有限公司，嗣經主管機關依保險法規定，指定財團法人
    保險事業發展中心擔任該公司之清理人等情，有卷附經濟部
    民國（下同）99年11月30日經授商字第09901268200號函檢
    附公司變更登記表可稽（見本院卷第46至48頁）。本件係上
    訴人主張其母郭林碧子（下稱郭林碧子）於96年間向丙○產
    物保險公司續保傷害保險，因該保險契約所約定之保險事故
    發生，請求該公司給付保險金，核屬清償債務之事項，依保
    險法第149條之8第4項前段，自應以清理人即財團法人保險
    事業發展中心為其法定代理人，合先陳明。
二、上訴人主張：伊之母親郭林碧子於92年間以自己為要保人及
    被保險人，伊為受益人，向被上訴人投保「乙○產物傷害保
    險」一年期定期保險（保單號碼：0300字第96NGPG6641號）
    ，一年續保一次，最後一次於96年11月27日向被上訴人續保
    ，保險期間自96年12月16日起至97年12月16日止（續保單號
    碼：95NG PG6314號），並約定意外身故之保險金額為新台
    幣（下同）500萬元。詎郭林碧子於97年10月9日下午11時25
    分許，在宜蘭縣羅東鎮○○路○段75號3樓住處因家人餵食牛
    奶，噎塞致呼吸道阻塞經急救後死亡。經伊以保險事故發生
    為由，向被上訴人請領意外身故保險金500萬元，卻遭拒絕
    等情。爰依保險契約之法律關係，求為判決命被上訴人應給
    付伊500萬元，及加計自97年11月7日起至清償日止，按年息
    10%計算之利息（原審為上訴人敗訴之判決，上訴人聲明不
    服，提起上訴）。並於本院上訴聲明：(一)原判決廢棄。(二)被
    上訴人應給付上訴人500萬元，及自97年11月7日起至清償日
    止，按年息10%計算之利息。
三、被上訴人則以：郭林碧子於90年間曾中風，嗣後並罹患癡呆
    、失語症，而於96年11月間已屬無意思能力，足見郭林碧子
    於96年11月27日與伊續保之系爭保險契約，自始即不成立；
    況縱該保險契約成立，但因郭林碧子及其家屬並未告知郭林
    碧子已中風之情事，顯屬違反告知義務，爰依保險法第64條
    第1、2項規定，伊亦得解除系爭保險契約，故上訴人提起本
    訴，為無理由等語，資為抗辯。並於本院答辯聲明：如主文
    所示。
四、查，上訴人之母郭林碧子於92年間以自己為被保險人，上訴
    人為受益人，向被上訴人投保「乙○產物傷害保險」一年期
    定期保險（保單號碼：0300字第96NGPG6641號），最後一次
    於96年11月27日向被上訴人續保，保險期間自96年12月16日
    起至97年12月16日止（續保單號碼：95NGPG6314號，下稱系
    爭保險契約），並約定意外身故之保險金額為500萬元；郭
    林碧子於97年10月9日下午11時25分許，在宜蘭縣羅東鎮○
    ○路○段75號3樓住處因家人餵食牛奶，噎塞致呼吸道阻塞經
    急救無效而死亡等情，有卷附乙○產物傷害保險續保通知書
    、被上訴人98年7月28日（98）保清(二)總字第0450號函、台
    灣宜蘭地方法院檢察署（下稱宜蘭地檢署）相驗屍體證明書
    可憑（見原審卷(一)第43頁、台灣台北地方法院98年度審保險
    字第135號卷〈下稱北院卷第10頁、第15頁），並為兩造所
    不爭執（見北院卷第2頁、本院卷第53頁），堪信為真。
五、本院應審究者為(一)系爭保險契約是否成立？(二)若成立，則郭
    林碧子有無違反該保險契約之告知義務，致被上訴人得據以
    解除契約？(三)若被上訴人不得解除契約，則系爭保險契約所
    約定之保險事故是否已發生？茲分別論述如下：
(一)、系爭保險契約是否成立？
  1.按保險契約屬債法上契約之一種，因為經由契約之成立生效
    ，被保險人於保險事故發生時得向保險人請求保險賠償，另
    一方面被保險人亦具有保險費請求權。但因保險契約所產生
    之債屬特種之債，學理上稱之為「特種契約」，以示和一般
    契約不同之處。故民法上有關債之一般規定，除保險法另有
    特別規定者外，亦適用於保險契約，如：行為能力（民法第
    13、14條）、要約之拘束力（民法第154條以下）、債之效
    力（民法第216條以下）等。而就保險本質而言，保險之目
    的乃在於保險事故發生時，由保險人對某特定人因此而產生
    之損失負補償之責，此補償義務之產生當然需經保險人和其
    契約相對人（即要保人）約定（保險法第1條、第44條參照
    ）。
  2.次按，當事人互相表示意思一致者，無論其為明示或默示，
    契約即為成立，民法第153條第1項定有明文；又，無行為能
    力人之意思表示，無效；雖非無行為能力人，而其意思表示
    ，係在無意識或精神錯亂中所為者亦同。民法第75條亦有明
    文。所謂無行為能力人者，即未滿七歲之未成年人，及禁治
    產人。至於雖非無行為能力之人，而其所為之意思表示，係
    在無意識或精神錯亂中（例如睡夢中、泥醉中、疾病昏沈中
    、偶發的精神病人在心神喪失中皆是）者，其效力與無行為
    能力人之行為，並無區別，故亦當然無效（此觀民法第75條
    立法理由自明）。
  3.經查：
    (1)、郭林碧子前曾受有頭部外傷、記憶力受損，在90年12
        月已經臥床，曾於94年6月15日泌尿道感染、懷疑是肺
        炎在財團法人羅許基金會羅東博愛醫院（下稱羅東博愛
        醫院）住院治療，經醫師診斷其以前即已中風，因中風
        而右邊無力，還有失語症、痴呆、長期臥床、還有高血
        壓，再加上痴呆等症狀；另於96年8月14日在羅東博愛
        醫院體檢時，發現郭林碧子為意識是不清楚的等情，有
        卷附澳森企管顧問有限公司製作郭林碧子病歷摘要報告
        、羅東聖母醫院及羅東博愛醫院之病歷資料可參（見原
        審卷(一)第44至53頁、第96至215頁），核與原審向羅東
        博愛醫院函調郭林碧子之診療病歷（含驗傷診斷書）資
        料相符（見原審卷(一)第265至446頁）；且郭林碧子前開
        病歷記載其所罹患之失語症、癡呆，是指無法溝通、不
        能言語，對事物因退化無法和常人做正常判斷；而郭林
        碧子之失語症、癡呆是腦中風後之後遺症，目前之醫療
        科技沒有有效之治療方法可使其恢復其意識狀態，所以
        不能言語，無法溝通，應是無法改善乙情，亦有卷附醫
        師說明表足憑（見原審卷(一)第261頁），並經證人即製
        作前開病歷之該院感染科醫師盧進德於原審證述綦詳（
        見原審卷(一)第234至236頁）；核與證人即該院泌尿科外
        科主治醫師張世琦於99年6月4日出具說明表記載：「一
        依病歷麻醉紀錄單之術前評估，病患之昏迷指數為
        E4V1M2 ，亦即眼睛可自行張開，但無法出聲（更不可
        能言語）、肢體無法自行動作，僅對痛覺有反射動作。
        且依住院期間觀察，病患無法自行對事務進行判斷。二
        因病患罹患失語症、癡呆、中風已有數年之久，因此若
        無積極之復健治療，不可能改善（病患在近數年內，只
        有回復健科申請輔具，而未見積極之復健科回診）。三
        依96年8 月之住院期間，病患應仍無法判斷事理」情節
        相符（見原審卷(一)第260頁）。由此可證，郭林碧子在
        去世前近數年內，只有回復健科申請輔具，而未見積極
        之復健科回診，而其確已因中風多年，並患有失語症、
        癡呆，而於96年8月之住院期間已達無法判斷事理之程
        度。是以，郭林碧子既已於96年8月間已處於無法判斷
        事理之情狀，且其症狀業已不可能改善，則郭林碧子於
        96年11月27日為系爭到期續保之保險契約時，應為無意
        識或處於欠缺判斷事理能力而不能為意思表示之狀態甚
        明。
    (2)、上訴人雖主張：伊母親郭林碧子雖中風，但於簽訂系爭
        保險契約時，係有意思能力云云，固舉證人（即丁○保
        險經紀人股份有限公司業務員）林新峰證言及丙○產物
        傷害保險到期通知書之簽名欄內有「郭林碧子」簽章為
        證（見原審卷(一)第73至78頁、第41至43頁）。然查：
        、郭林碧子於92年間第一次投保時，可以自由行動，
            也可以言語表達自由意識；但92年以後證人林新峰
            沒有跟郭林碧子見面，要保書及續保之保費都是由
            上訴人轉交等情，業經證人林新峰於原審證述明確
            （見原審卷(一)第73至78頁）；可見證人林新峰自92
            年以後即未再見郭林碧子，則縱證人林新峰於92年
            間見郭林碧子時，郭林碧子仍有意識能力，亦不足
            以證明郭林碧子於96年11月間簽訂系爭保險契約時
            ，仍為有意識能力之人。
        、又證人林新峰於92年之後，既未再見郭林碧子，且
            郭林碧子自92年以後之要保書及續保之保費均係由
            上訴人所轉交，而證人林新峰亦證述並未親見郭林
            碧子在系爭續保通知書之簽名欄內簽章，無法確定
            要該簽名欄內之「郭林碧子」簽章是否為郭林碧子
            本人所為（見原審卷第75至76頁）；且觀諸96年續
            保通知書之簽名欄所簽署之「郭林碧子」字跡清楚
            且運筆流暢，而郭林碧子既已中風數年，另患有失
            語症、癡呆，且肢體無法自行動作，亦無法與人溝
            通，豈有可能於前開簽名欄內簽署字跡清楚且流暢
            之「郭林碧子」（見原審卷(一)第43頁）？況上訴人
            先主張郭林碧子當時之意識狀態清楚，後則改稱前
            開簽名是其「抓著她的左手簽名的」（見原審卷(一)
            第78頁）云云，則前開續保通知書之簽名欄內之「
            郭林碧子」簽章，是否為郭林碧子所為，即屬有疑
            。自難僅憑前開通知書之簽名欄內有「郭林碧子」
            之簽名字樣，即可謂係郭林碧子親自所為之，進而
            推定郭林碧子於96年11月間係屬有意識能力。
        、是以，上訴人僅以證人林新峰於92年間曾親見郭林
            碧子有意思能力，及到期通知書與續保通知書之簽
            名欄內有「郭林碧子」之簽名字樣為由，主張郭林
            碧子於96年11月間簽訂系爭保險契約為有意識能力
            云云，並無可取。
  (3)、上訴人又主張：系爭保險契約中，既有保證續保條款之約
      定，而郭林碧子於92年投保當時精神及健康狀態良好，郭
      林碧子嗣後到期續保，且被上訴人亦收受保費，可見系爭
      保險契約自屬當然有效成立云云，固有卷附丙○產物團體
      意外傷害保險批單、附加團體意外傷害保險保單條款為證
      （見原審卷(一)第80至85頁）。然查：
      、觀諸系爭保險批單內載：「本保險單保險契約期間訂
          為一年，如被保險人依要保書投保告知事項或其他個
          人狀況之變化，均無任何屬於本公司拒保之情事者，
          並於到期日前繳納次年度之保險費用後，本保險單繼
          續有效且本公司不得拒絕續保。」（見原審卷(一)第80
          頁保險批單二保證續保條款、第85頁約定條款），且
          參酌被上訴人於每年之保險契約所約定之期限屆滿前
          ，亦會發給被保險人保險續保通知書，並於備註欄記
          載「本到期通知書需保險公司核保人員覆證後視為邀
          保書，保險公司保留承保與否權利」（見原審卷(一)第
          43頁）；堪認系爭保險契約乃為定期保險，以每年為
          一期，於保險契約期間滿後，要保人仍負有據實告知
          義務，須被保險人無保險契約所規範之拒保情事者，
          經契約雙方當事人合意始得續保，並無自動展延保險
          期間之機制。
    、是以，系爭保險批單既約定要保人於每年屆期前，均需
        填寫續保通知書並據實填載應告知事項，顯見並非單憑
        要保人繳足次年度保費即自動展延系爭保險契約之保險
        期限一年。故上訴人以系爭保險契約中，既有保證續保
        條款之約定，而郭林碧子於92年投保當時精神及健康狀
        態良好，郭林碧子嗣後到期續保，且被上訴人亦收受保
        費為由，主張系爭保險契約自屬當然有效成立云云，仍
        無可取。
  4.上訴人另主張：郭林碧子並未受監護之宣告，其於96年11月
    27日為系爭保險契約簽訂時，係屬有意思能力云云。惟查：
    (1)、受監護宣告之人，無行為能力，固為民法第15條所明定
        。但並非未經監護宣告之人，即屬當然有行為能力，故
        未經監護宣告之人，若其已達無意識能力之程度，自無
        可能為有效之法律行為（民法第75條參照）。
    (2)、如前所陳，郭林碧子既已因中風多年，並患有失語症、
        癡呆，於96年8月間已達無法判斷事理之程度，且其病
        症經醫師盧進德、張世琦於原審證述綦詳（見原審卷(一)
        第233至239頁），可證郭林碧子於96年11月27日系爭保
        險契約簽訂時，業已處於無意思能力之狀態。自難僅因
        郭林碧子未經四親等內之親屬、最近一年有同居事實之
        其他親屬、檢察官、主管機關或社會福利機構向法院為
        監護宣告之聲請，致未受監護之宣告，即可謂其有意思
        能力。故上訴人以郭林碧子並未受監護之宣告為由，主
        張郭林碧子於96年11月27日為系爭保險契約簽訂時，係
        屬有意思能力云云，要無可採。
  5.依上說明，系爭保險契約之要保人兼被保險人郭林碧子於96
    年11月27日辦理系爭保險契約時，既屬無意識或處於欠缺判
    斷事理能力而不能為意思表示之狀態，足見系爭保險契約顯
    未經契約雙方之當事人意思表示一致而成立至明。
(二)、綜上，系爭保險契約既不成立，上訴人即不得執此不成立之
    保險契約，請求被上訴人給付保險金額。則郭林碧子有無違
    反該保險契約之告知義務，致被上訴人得據以解除契約；及
    系爭保險契約所約定之保險故事是否已發生，本院自無予以
    審究之必要，附此陳明。
六、從而，上訴人依保險契約之法律關係，請求被上訴人應給付
    其保險金500萬元，及加計自97年11月7日起至清償日止，按
    年息10%計算之利息，為無理由，不應准許。其假執行之聲
    請亦失所附麗，應併予駁回。原審為上訴人敗訴之判決，及
    駁回其假執行之聲請，並無不合。上訴意旨仍執前詞指摘原
    判決不當，求予廢棄改判，為無理由，應予駁回。
七、本件事證已臻明確，兩造其餘之攻擊或防禦方法，經本院審
    酌後均認與本件之結論無涉，茲不再一一論列，併予敘明。
八、據上論結，本件上訴為無理由，依民事訴訟法第449條第1項
    、第78條，判決如主文。
中　　華　　民　　國　 100　　年　　5　　月　　24　　日
  　　　　　　　　　民事第十三庭
                      　審判長法　官   蕭艿菁
　  　　　　　　　　　        法　官   賴劍毅
　  　　　　　　　　　        法　官   楊絮雲
正本係照原本作成。
如不服本判決，應於收受送達後20日內向本院提出上訴書狀，其
未表明上訴理由者，應於提出上訴後20日內向本院補提理由書狀
（均須按他造當事人之人數附繕本）上訴時應提出委任律師或具
有律師資格之人之委任狀；委任有律師資格者，另應附具律師資
格證書及釋明委任人與受任人有民事訴訟法第466條之1第1項但
書或第2項（詳附註）所定關係之釋明文書影本。如委任律師提
起上訴者，應一併繳納上訴審裁判費。
中　　華　　民　　國　 100　　年　　5 　　月　　25　　日
　　　　　　　　　　　　    　書記官   蔡慧娟
附註：
民事訴訟法第466條之1（第1項、第2項）：
對於第二審判決上訴，上訴人應委任律師為訴訟代理人。但上訴
人或其他法定代理人具有律師資格者，不在此限。
上訴人之配偶、三親等內之血親、二親等內之姻親，或上訴人為
法人、中央或地方機關時，其所屬專任人員具有律師資格並經法
院認為適當者，亦得為第三審訴訟代理人。
